---
title: "Anova"
author: Xavier Bouteiller
  
date: March 27, 2020

output:
  revealjs::revealjs_presentation:
    fig_width: 5
    fig_height: 4
    fig_caption: false
    theme: simple
    highlight: haddock
    center: false
    transition: slide
    css: reveal2.css
    self_contained: True
---

```{r setup, include=FALSE, message=FALSE, warning=FALSE}
knitr::opts_chunk$set(echo=TRUE, message=FALSE, warning=FALSE, collapse=FALSE)
```


```{r setWD, include=TRUE, echo=FALSE}
setwd("~/DU/anova")
```

# Needed packages

```{r package}
library(ggplot2)
library(dplyr)
library(broom)
```


# Exercice 1 : rendement vigne

## Charger les données


<div class="left">
```{r data_vigne, eval=FALSE, include=TRUE, echo=TRUE}
Vigne <-read.table(
          "./data/rendements_vigne.csv", 
          sep = ";", dec = ".", 
          header = TRUE)

head(Vigne)
str(Vigne)
```
</div>
<div class="right">
    ```{r data_vigne_exe, message=FALSE, warning=FALSE, include=TRUE, echo=FALSE, collapse=FALSE}
    Vigne <-read.table(
                    "./data/rendements_vigne.csv", 
                    sep = ";", dec = ".", 
                    header = TRUE)
    head(Vigne)
    str(Vigne)
    ```
</div>


## Figures

<div class="left">
```{r vigne_fig, eval=FALSE, include=TRUE, echo=TRUE}
boxplot(Vigne[,2] ~ Vigne[,3])
boxplot(Vigne$Rendement ~ Vigne$Pesticide)
boxplot(Vigne[,"Rendement"] ~ Vigne[,"Pesticide"])
```
</div>
<div class="right">
```{r vigne_fig_display, include=TRUE, echo=FALSE}
Vigne %>% ggplot(aes(y=Rendement, x=Pesticide)) + geom_boxplot() 
```
</div>


## Principes de l'ANOVA

<div class="left">
```{r anova_vigne_code, eval=FALSE, include=TRUE, echo=TRUE}

                 stripchart(Vigne$Rendement ~ Vigne$Pesticide,
                            vertical = TRUE, 
                            pch = 20, 
                            xlim = c(0,5), 
                            col = "black",
                            xlab = "Traitement",
                            ylab = "Rendement")
                 #moyenne générale
                 abline(h= mean(Vigne$Rendement), 
                        col = "red", 
                        lwd = 3)
                 #moyenne des groupes
                 tapply(Vigne$Rendement, 
                        Vigne$Pesticide, mean)
                 segments(x0= c(0.5,1.5,2.5,3.5),
                          x1 = c(1.5,2.5,3.5, 4.5), 
                          y0=tapply(Vigne$Rendement, 
                                    Vigne$Pesticide, mean),
                          y1=tapply(Vigne$Rendement, 
                                    Vigne$Pesticide, mean),
                          col = c("blue", "green", "orange", "purple"), 
                                  lwd = 3)
```
</div>
<div class="right">
```{r anova_vigne_display, include=TRUE, echo=FALSE}

                 stripchart(Vigne$Rendement ~ Vigne$Pesticide, vertical = TRUE, 
                            pch = 20, xlim = c(0,5), col = "black",
                            xlab = "Traitement", ylab = "Rendement")
                 
                 #moyenne générale
                 abline(h= mean(Vigne$Rendement), col = "red", lwd = 3)
                 
                 #moyenne des groupes
                 tapply(Vigne$Rendement , Vigne$Pesticide, mean)
                 segments(x0= c(0.5,1.5,2.5,3.5),
                          x1 = c(1.5,2.5,3.5, 4.5), 
                          y0=tapply(Vigne$Rendement , Vigne$Pesticide, mean),
                          y1=tapply(Vigne$Rendement , Vigne$Pesticide, mean),
                          col = c("blue", "green", "orange", "purple"), lwd = 3)
```
</div>


## Démarche statistiques

\
\

1. Question bio
2. Hypothèses
3. Choix du test
4. Réalisation du test & validation
5. Conclusion


## 1. Question bio

\
\

Existe-t-il une différence significative de
rendement moyen de la vigne selon les différents traitements?

## 2. Hypothèses

\
\

H0 : toutes les moyennes sont identiques 
\

$$y_{ij} =  \mu + \epsilon_{ij}$$
\

H1 : au moins une des moyennes testées est différentes significativement
\

$$y_{ij} =  \mu + \alpha_{i} + \epsilon_{ij}$$

## 3. Choix du test

\
\
**ANOVA**: variable **quantitative** continue et var **qualitative** nominale (facteur) à 4 modalités


## 4. Réalisation du test & validation

\
\

### Realisation du modele
le modele lineaire peut être fait avec la fonction
*aov()* ou *lm()*

```{r anova}
lm1 <- lm(Rendement ~ Pesticide, 
		  data = Vigne)
```

```{r anova2}
lm1_bis <- aov(Rendement ~ Pesticide, 
		  data = Vigne)
```

Résultat identique, des différences dans la manipulation des objets créés


## validation et interpretation

<div class="left">
```{r valid, eval=FALSE, include=TRUE, echo=TRUE}
par(mfrow=c(2,2))
plot(lm1)
```
</div>
<div class="right">
```{r valid_display, include=TRUE, echo=FALSE}
par(mfrow=c(2,2))
plot(lm1) 
```
</div>

<div class="right">

\
\
\
\

Interpretation ssi le modèle est valide

\

```{r summ_anova, class="right"}
anova(lm1)
```
</div>


## 5. Conclusion
\
\


- F=34.11
- p=7.03 $10^{-16}$ < 0.05 
\
\

Il existe au moins une des moyennes différentes des autres \
(un au moins des $\alpha_{i}$ est différent de 0)


## 6. A quoi correspondent les coefficients estimés?

### Moyenne par groupe
```{r mean_grp}
## Moyenne par traitement
knitr::kable(tapply(Vigne$Rendement,Vigne$Pesticide,mean))
```

\

### Coefficients estimés : les $\alpha_{i}$
```{r coeff}
## coefficients estimés les alpha_{i}
knitr::kable(coef(lm1))
```


## 7. Fitted values?

### fonction fitted()
```{r fitted}
## chaque observation a comme fitted values la 'moyenne' de son groupe
knitr::kable(table(round(fitted(lm1),2)))
```

\

### fonction residuals()
```{r residuals}
## (fitted + residus) - valeur réelle
## les résidus correspondent bien à l'écart entre la fitted values et la valeur réelle
sum((fitted(lm1)+residuals(lm1)) - Vigne$Rendement)
```

## Retrouvons manuellement le résultat du test

## Paramètres, ddl

```{r ddl}

MuVigne <- mean(Vigne$Rendement) ; MuVigne
n <- nrow(Vigne) ; n
k <- nlevels(Vigne$Pesticide) ; k
```


## Variance totale, expliquée et résiduelle


<div class="left">
```{r var_totale}

# Variation totale (ici en rouge)
SCT <- sum((Vigne$Rendement - MuVigne)^2) ; 
SCT

# variation expliquée
MuPest<-tapply(Vigne$Rendement , Vigne$Pesticide, mean)
MuPest
SCE <- sum(table(Vigne$Pesticide)*(MuPest - MuVigne)^2) 
SCE

# Variation residuelle
SCI <- SCT - SCE ; 
SCI

```
</div>

<div class="right">
```{r summ_anova2}
anova(lm1)
```
</div>

## Mean Square

```{r MS}
# Variation totale (ici en rouge)
MSCT <- SCT  / (n-1) ; MSCT

# variation expliquée
MSCE <- SCE / (k - 1) ; MSCE

# Variation residuelle
MSCI <- SCI / (n -k) ; MSCI
```

## F value

```{r Fvalue}
Fcalc <- MSCE  / MSCI ; Fcalc
```

```{r Fthe}
Fcrit = qf(0.95,df1=k-1, df2=n-k)
Fcrit
```

Fcalc > Fcritique $\rightarrow$ p < 0.05

On rejette H0 ...


## Test post Hoc

une fois qu'on a rejeté H0 et montré qu'au moins une des moyennes était différente, on peut faire un test post-Hoc

```{r test_post_hoc}
# Ne fonctionne qu'avec un objet créée avec aov() et pas avec lm()
lm1_bis <- aov(Rendement ~ Pesticide, data = Vigne)
# le test post Hoc est réalisé avec la fonction TukeyHSD()
knitr::kable(TukeyHSD(lm1_bis)$Pesticide)

```

\
\

Le test post Hoc s'interpète comme un comparaison 2 à 2 des valeurs moyennes avec les hypothèses:

- H0: les 2 valeurs moyennes sont identiques
- H1: les 2 valeurs moyennes sont significativement différentes

Ici il existe une différence entre toutes les modalités sauf:

- Témoin - Pesticide A (p= 0.07 > 0.05)



# A vous de jouer

\

- Exercice 2 : DATA.csv

Existe-t-il une différence de taille moyenne pour au moins l’un des groupes ?

\

- Exercice 3 Diet.csv

Description du tableau dans Diet_data_description.docx

Quel régime est le meilleur pour perdre du poids ?

Existe-t-il une différence de perte de poids entre les deux sexes ?

\

- Exercice 4 : Tomato1.csv

Description du tableau Tomato_Rooting_data_description.docx
Existe-t-il des différences de croissance entre la croissance moyenne des racines entre les 3 lignées M82, A et B 

