---
title: "RegressionLineaire"

author: Xavier Bouteiller
  
date: March 27, 2020

output:
  revealjs::revealjs_presentation:
    fig_width: 5
    fig_height: 4
    fig_caption: false
    theme: simple
    highlight: haddock
    center: false
    transition: slide
    css: reveal2.css
    self_contained: True
---

```{r setup, include=FALSE, message=FALSE, warning=FALSE}
knitr::opts_chunk$set(echo=TRUE, message=FALSE, warning=FALSE)
```


```{r setWD, include=TRUE, echo=FALSE}
setwd("~/DU/reglin")
```

# Needed packages

```{r package}
library(ggplot2)
library(dplyr)
library(broom)
```


# Exercice 1 : Chenille et taux de tanin dans les feuilles

## Charger les données


<div class="left">
```{r data_vigne, eval=FALSE, include=TRUE, echo=TRUE}
DATAs0 <-read.table("./data/DATAcater.csv",
                    header=TRUE, sep=";", dec=",")

head(DATAs0)
str(DATAs0)
```
</div>
<div class="right">
    ```{r data_vigne_exe, message=FALSE, warning=FALSE, include=TRUE, echo=FALSE, collapse=FALSE}
    DATAs0 <-read.table("./data/DATAcater.csv",
                    header=TRUE, sep=";", dec=",")

    head(DATAs0)
    str(DATAs0)
    ```
</div>


## Figures

<div class="left">
```{r vigne_fig, eval=FALSE, include=TRUE, echo=TRUE}
plot(DATAs0$CROISSANCE~DATAs0$TANIN,
      bty = "l", # type de cadre
      pch= 20, # type de point
      col="darkblue", # couleur des points
      xlab="Concentration en tanin des feuilles", # titre de x
      ylab="Taille des chenilles")
```
</div>
<div class="right">
```{r vigne_fig_display, include=TRUE, echo=FALSE}
plot(DATAs0$CROISSANCE~DATAs0$TANIN,
      bty = "l", # type de cadre
      pch= 20, # type de point
      col="darkblue", # couleur des points
      xlab="Concentration en tanin des feuilles", # titre de x
      ylab="Taille des chenilles")
```
</div>


## Démarche statistiques

\
\

1. Question bio
2. Hypothèses
3. Choix du test
4. Réalisation du test & validation
5. Conclusion


## 1. Question bio

\
\

Existe-t-il une relation entre la taille des chenilles et la concentration en tanin des feuilles?

## 2. Hypothèses

\
\

H0 : pas de relation linéaire entre X et Y 
\

$$y_{i} =  \beta_{0} + \epsilon_{i}$$
\

H1 : il existe une relation entre X et Y

\

$$y_{i} =  \beta_{0} + \beta_{1} \times X_{i} + \epsilon_{i}$$

## 3. Choix du test

\
\
**regression lineaire**: 2 variables **quantitatives** continues 


## 4. Réalisation du test & validation

\
\

### Realisation du modele
le modele lineaire peut être fait avec la fonction
*aov()* ou *lm()*

```{r anova}
lm1 <- lm(CROISSANCE~TANIN, data = DATAs0)
```

```{r anova2}
lm1_bis <- aov(CROISSANCE~TANIN, data = DATAs0)
```

Résultat identique, des différences dans la manipulation des objets créés


## validation 

<div class="left">
```{r valid, eval=FALSE, include=TRUE, echo=TRUE}
par(mfrow=c(2,2))
plot(lm1)
```
</div>
<div class="right">
```{r valid_display, include=TRUE, echo=FALSE}
par(mfrow=c(2,2))
plot(lm1) 
```
</div>

## Interpretation

Interpretation **ssi** le modèle est valide



```{r summ_anova, results='asis'}
knitr::kable(broom::tidy(summary(lm1)))
```




```{r summ_anova2bis}
knitr::kable(broom::tidy(anova(lm1)))
```



## 5. Conclusion

\

- F=3.96
- p=6.7 $10^{-06}$ < 0.05 

\

Il existe un lien entre y (*croissance des chenilles*) et x(*concntration en tanin*)
$\rightarrow$ un au moins des $\beta_{1}$ est différent de 0

\

L'équation de la droite de régression est :

$$y_{i} = 61.13 -0.93 \times X_{i} + \epsilon_{i}$$
\

Le coeff de la pente de régression est 

$\beta_{1}$=-0.932782

Le signe est négatif, donc plus le taux de tanin $\nearrow$, plus la taille des chenilles $\searrow$


## 6. Extraire les coefficients estimés

```{r mean_grp}
## intercept & slope
coef(lm1)
```


## 7. Fitted values?

### fonction fitted()
```{r fitted}
## chaque observation a comme fitted values la 'moyenne' de son groupe
knitr::kable(fitted(lm1)[1:10])
```
Les fitted values correspondent aux valeurs prédites par le modèle, soit pour une valeur X donnée, Y la valeur prédite

$$y = 61.13 -0.93 \times X$$
Notez l'absence du résidus $\epsilon$

ex: si le taux de tanin est 5, la valeur prédite par le modèle pour la taille des chenilles est:

$$y = 61.13 -0.93 \times 5 = 56.48$$

## 8. Bonus: Retrouvons le résultat manuellement


<div class="left">
```{r anova_vigne_code, eval=FALSE, include=TRUE, echo=TRUE}
par(mfrow = c(1,1))
  
plot(DATAs0$CROISSANCE~DATAs0$TANIN,
       bty = "l", # type de cadre
       pch= 20, # type de point
       col="darkblue", # couleur des points
       xlab="Concentration en tanin des feuilles", # titre de x
       ylab="Taille des chenilles") # titre de y
  
#moyenne generale = modele nul
abline(h=mean(DATAs0$CROISSANCE), col = 'red', lwd = 2)

#droite ajustee
abline(lm1, col = 'green', lwd = 2)

# pour une point (ex le point 15)

point_to_print= 15
point_to_print= c(15,20,25,30,35,40)

#var totale
segments(x0= DATAs0$TANIN[point_to_print]-0.1 , y0= DATAs0$CROISSANCE[point_to_print],
         x1= DATAs0$TANIN[point_to_print]-0.1 , y1 = mean(DATAs0$CROISSANCE) , lwd = 2,  col = 'red')


#var expliquée
segments(x0= DATAs0$TANIN[point_to_print]+0.1 , y0= lm1$fitted.values[point_to_print],
         x1= DATAs0$TANIN[point_to_print]+0.1 , y1 = mean(DATAs0$CROISSANCE) , lwd = 2,  col = 'green')

#var résiduelle
segments(x0= DATAs0$TANIN[point_to_print]+0.1 , y0=  DATAs0$CROISSANCE[point_to_print],
         x1= DATAs0$TANIN[point_to_print]+0.1 , y1 = lm1$fitted.values[point_to_print] , lwd = 2,  col = 'cyan')

```
</div>
<div class="right">
```{r anova_vigne_display, include=TRUE, echo=FALSE}
par(mfrow = c(1,1))
  
plot(DATAs0$CROISSANCE~DATAs0$TANIN,
       bty = "l", # type de cadre
       pch= 20, # type de point
       col="darkblue", # couleur des points
       xlab="Concentration en tanin des feuilles", # titre de x
       ylab="Taille des chenilles") # titre de y
  
#moyenne generale = modele nul
abline(h=mean(DATAs0$CROISSANCE), col = 'red', lwd = 2)

#droite ajustee
abline(lm1, col = 'green', lwd = 2)

# pour une point (ex le point 15)

point_to_print= 15
point_to_print= c(15,20,25,30,35,40)

#var totale
segments(x0= DATAs0$TANIN[point_to_print]-0.1 , y0= DATAs0$CROISSANCE[point_to_print],
         x1= DATAs0$TANIN[point_to_print]-0.1 , y1 = mean(DATAs0$CROISSANCE) , lwd = 2,  col = 'red')


#var expliquée
segments(x0= DATAs0$TANIN[point_to_print]+0.1 , y0= lm1$fitted.values[point_to_print],
         x1= DATAs0$TANIN[point_to_print]+0.1 , y1 = mean(DATAs0$CROISSANCE) , lwd = 2,  col = 'green')

#var résiduelle
segments(x0= DATAs0$TANIN[point_to_print]+0.1 , y0=  DATAs0$CROISSANCE[point_to_print],
         x1= DATAs0$TANIN[point_to_print]+0.1 , y1 = lm1$fitted.values[point_to_print] , lwd = 2,  col = 'cyan')

```
</div>

## Variance totale, expliquée et résiduelle

```{r var_totale}
    #variation totale (ici en rouge)

SCET <- sum((DATAs0$CROISSANCE - mean(DATAs0$CROISSANCE))^2) ; SCET

  #variation expliquée
SCER <- sum((lm1$fitted.values - mean(DATAs0$CROISSANCE))^2) ; SCER


  #Variation residuelle
SCEE <- sum((lm1$fitted.values - DATAs0$CROISSANCE)^2);  SCEE
```


```{r summ_anova2}
knitr::kable(broom::tidy(anova(lm1)))
```

## Test de Fisher: F statistic

F calculée

```{r F calc}
Fcalc = (SCER/1) / (SCEE /(nrow(DATAs0)-2)) ; Fcalc
```

```{r F critique}
Fcrit = qf(0.95,df1=1,df2=84-2)
Fcrit
```

Fcalc > Fcrit $\rightarrow$ pvalue < 0.05 (seuil prédéfini)


# Exercice 2: comprendre la significativité des coefficients et l'intensité d'une relation



<div class="left">
```{r anova_vigne_code2, eval=FALSE, include=TRUE, echo=TRUE}
X = seq (0,100, by = 1)
Y1 = X
Y2 = X + rnorm(n = length(X), mean = 1 , sd = 2)
Y3 = X + rnorm(n = length(X), mean = 1 , sd = 10)
Y4 = rnorm(n =length(X), mean = 1 , sd = 2)

lm1 <- lm(Y1 ~ X)
lm2 <- lm(Y2 ~ X)
lm3 <- lm(Y3 ~ X)
lm4 <- lm(Y4 ~ X)

par(mfrow= c(2,2))
plot(Y1 ~ X, pch= 20,col="darkblue", 
     main=paste('R2=', round(summary(lm1)$r.squared,2)))
plot(Y2 ~ X, pch= 20, col="darkblue", 
     main=paste('R2=', round(summary(lm2)$r.squared,2)))
plot(Y3 ~ X, pch= 20, col="darkblue", 
     main=paste('R2=', round(summary(lm3)$r.squared,2)))
plot(Y4 ~ X, pch= 20, col="darkblue", 
     main=paste('R2=', round(summary(lm4)$r.squared,2)))

```
</div>
<div class="right">
```{r anova_vigne_display2, include=TRUE, echo=FALSE}
X = seq (0,100, by = 1)
Y1 = X
Y2 = X + rnorm(n = length(X), mean = 1 , sd = 2)
Y3 = X + rnorm(n = length(X), mean = 1 , sd = 10)
Y4 = rnorm(n =length(X), mean = 1 , sd = 2)

lm1 <- lm(Y1 ~ X)
lm2 <- lm(Y2 ~ X)
lm3 <- lm(Y3 ~ X)
lm4 <- lm(Y4 ~ X)

par(mfrow= c(2,2))
plot(Y1 ~ X, pch= 20,col="darkblue", 
     main=paste('R2=', round(summary(lm1)$r.squared,2)))
plot(Y2 ~ X, pch= 20, col="darkblue", 
     main=paste('R2=', round(summary(lm2)$r.squared,2)))
plot(Y3 ~ X, pch= 20, col="darkblue", 
     main=paste('R2=', round(summary(lm3)$r.squared,2)))
plot(Y4 ~ X, pch= 20, col="darkblue", 
     main=paste('R2=', round(summary(lm4)$r.squared,2)))

```
</div>

# A vous de jouer

## Tableau de données « meteo.csv ».

Question 1 :

-	A) existe-il une relation entre la température annuelle moyenne (Temperature_an, variable dépendante) et la latitude (Latitude, variable indépendante) ?
-	B) Tracer sur le graphique la droite ajustée par la régression linéaire (si la relation est significative)
-	C) Que vaut le coefficient R² ?

Question 2 :

-	A) existe-il une relation entre la précipitation annuelle moyenne (Precipitations, variable dépendante) et la latitude (Latitude, variable indépendante) ?
-	B) Tracer sur le graphique la droite ajustée par la régression linéaire (si la relation est significative)
-	C) comparer la valeur du coefficient R² calculé à la question 1 et à la question 2, qu’en pensez-vous ?

## Tableau de données « crime.csv »

Explication du tableau dans «crime_data_summary.docx »

Question 1 :

-	A) existe-il une relation entre le taux de criminalité (CrimeRate, variable dépendante) et le taux d’homme (nombre d’homme pour 1000 femmes latitude) (Males, variable indépendante) ?
-	B) Tracer sur le graphique la droite ajustée par la régression linéaire (si la relation est significative)
-	C) Que vaut le coefficient R² ?

Question 2 :

-	A) existe-il une relation entre le taux de criminalité (CrimeRate, variable dépendante) et le salaire médian hebdomadaire (Wage, variable indépendante) ?
-	B) Tracer sur le graphique la droite ajustée par la régression linéaire (si la relation est significative)
-	C) Que vaut le coefficient R² ?
